臺灣高等法院民事判決　九十一年度再字第二號
　　再審原告　　甲○○
右當事人間租佃爭議事件，上訴人對於中華民國八十八年十一月二十九日本院八十七
年度上字第一七五八號及八十七年九月二十五日台灣桃園地方法院八十六年度訴字第
九○六號確定判決，提起再審，本院判決如左：
    主      文
再審之訴駁回。
再審訴訟費用由再審原告負擔。
    事      實
甲、再審原告方面：
一、聲明：
  (一)台灣桃園地方法院八十六年度訴字第九○六號與本院八十七年度上字第一七五八
    號確定判決廢棄。
  (二)右廢棄部分，再審被告在前程序第一審之訴及其假執行之聲請均駁回。
  (三)前程序歷審及再審訴訟費用均由再審被告負擔。
二、陳述：除與原判決記載相同者外，補稱略以：
  再審原告並無不自任耕作之情事：
  (一)再審原告利用土地收成後之空檔，從外地運土回來在系爭五十八地號土地上，從
    事土壤培育及有機肥料之製造，其目的為提供耕作物肥料之用，直接有利於耕作
    之目的，實難謂非直接供耕作之用。再審原告自他處載運土壤，至該土地上加以
    有機腐化攪拌後，使該土壤成為有機肥料，因肥料有剩，故部分售予他人，此亦
    屬農村經濟之典型，不違背耕地三七五減租條例保障耕作之基本精神，不應以此
    即否定耕作之事實。再審原告並未在系爭土地上挖土，前審一審至現場勘驗，地
    上坑洞為再審被告整修墳墓所造成，絕非再審原告所為，再審原告係自外地運土
    回來有土方運送單據可憑。
  (二)系爭一一六之一、一一八之一地號土地並非無人耕作，而是因維持地力而暫處休
    耕狀態，休耕目的為確保土地之生產力，與廢耕不同，屬耕作行為中之正常情形
    ，更有為次季耕作準備之目的。依耕地三七五減租條例第十三條規定：「承租人
    對於承租耕地之特別改良得自由為之」，本件再審原告承租系爭多筆土地，除去
    附帶使用面積尚有一點四一六三公頃，乃採取輪作方式，以保持耕地原有性質及
    效能，依前揭規定意旨，本許由再審原告自由為之，而系爭一一六之一、一一八
    之一地號土地分別僅有二二二及五一四平方公尺，占承租面積比例不大，且在高
    地，於前審第一審法院八十六年九月勘驗時，適該二筆土地作為植草及休養生息
    之時，並非再審原告廢耕，而桃園縣龍潭鄉稻米生產及稻田輪作執行小組亦於每
    年實地勘查再審原告確實於登載之系爭土地種稻作之事實後，始核發農戶種稻及
    輪作、休耕申請書予再審原告，再審原告取得該申請書之證明後，始得執此以高
    於市價之保證價格向政府辦理出售稻穀，若無該申請證明書，則喪失以該保證價
    向政府出售稻穀之資格，有八十四年至八十八年桃園縣龍潭鄉農會之倉庫收購證
    明單，可資證明再審原告自八十四年以來對於承租之土地均有耕作之事實，且該
    收購證明單在前訴訟程序事實審言詞辯論終結前已經存在。
乙、再審被告方面：
  本件並未通知再審被告，故無其聲明、陳述。
    理      由
一、再審原告主張於九十年十一月三十日收受最高法院九十年度台上字第一九九四號
    裁定，於九十年十二月二十八日提起本件再審之訴，並未逾三十日之不變期間，
    於法尚無不合。
二、按再審之訴顯無再審理由者，得不經言詞辯論，以判決駁回之。民事訴訟法第五
    百零二條第二項定有明文。次按民事訴訟法第四百九十六條第一項第十三款所謂
    當事人發現未經斟酌之証物或得使用該証物，係指在前訴訟程序不知有該証物，
    現始知之；或知有此証物而不能使用，現始得使用而言（參照最高法院三十二年
    上字第一二四七號判例），且須該証物一經斟酌，即可受有利益之裁判為限。未
    經斟酌之證物，縱經斟酌，亦不足動搖原確定判決之基礎者，即不能受較有利益
    之裁判，顯非有再審理由。經查，(一)再審原告就系爭五十八地號土地，舉現場照
    片及土方運送單據為未經斟酌之証物。惟本院前審判決之理由欄已載明「‧‧‧
    查該地目既為旱，屬直接生產用地，上訴人卻未從事農業耕作，其中空地面積達
    一九四六平方公尺；又為改良土壤而從事土壤培育及有機肥料之製造，固屬精緻
    農業之一環，惟上訴人利用該地從事有機肥料之製作，除部分自用外，另有部分
    則出售營利，顯然上訴人之行為，已非單純改良耕地之行為，而兼有商業行為，
    且挖土製造肥料，亦使可耕土地減少，有礙日後耕作，被上訴人指上訴人此部分
    未自任耕作，為有理由。」（本院八十七度上字第一七五八號判決第十頁）。故
    上訴人提出之證物縱經斟酌，亦不足動搖本院認定上訴人出售有機肥料營利屬商
    業行為，為變更耕作之使用目的，改充耕作以外之使用，即屬不自任耕作之判決
    基礎，並不能受較有利益之裁判，顯非有再審理由。(二)系爭一一六之一、一一八
    之一地號（重測後變更為淩雲段六五一、六五三地號）之土地，地目均為田，該
    地現未有人耕作，為再審原告所自承。再審原告雖主張係休耕並非廢耕，惟前揭
    土地於八十五年十二月十七日在桃園縣龍潭鄉公所耕地租佃委員會行調解程序時
    即未有人耕作，再審原告遲至八十七年始申請休耕，屬臨訟為掩飾其不自任耕作
    之事實所為，其抗辯並非實在（本院前揭判決第十一頁）。而桃園縣龍潭鄉農會
    出具之倉庫收購證明單既未載明地號，無從證明與系爭一一六之一、一一八之一
    地號土地之關係，前開証據縱加以斟酌，亦不足証明再審原告對於系爭土地有自
    任耕作之事實，而難認再審原告可受有利益之裁判。從而再審原告執前開事項，
    依民事訴訟法第四百九十六條第一項第十三款規定提起再審之訴，顯無理由，爰
    不經言詞辯論，予以駁回。
三、據上論結，本件再審之訴為無理由，爰判決如主文。
中　　　華　　　民　　　國　　九十一　　年　　　三　　　月　　  十三　　日
                                民事第九庭
                              　　　審判長法  官　吳  謙  仁
                              　　　　　　法  官　游  婷  麟
                              　　　　　　法  官　蘇  瑞  華
右正本係照原本作成。
如不服本判決，應於收受送達後二十日內向本院提出上訴書狀，其未表明上訴理由者
，應於提出上訴後二十日內向本院補提理由書狀（均須按他造當事人之人數附繕本）
上訴時應提出委任律師或具有律師資格之人之委任狀；委任有律師資格者，另應附具
律師及格證書及釋明委任人與受任人有民事訴訟法第四百六十六條之一第一項但書或
第二項（詳附註）所定關係之釋明文書影本。
中　　　華　　　民　　　國　　九十一　　年　　　三　　　月　　　十五　　日
　　　　　　　　　　　　　　　　　　  　　書記官  賴  以  真
附註：
民事訴訟法第四百六十六條之一（第一項、第二項）：
對於第二審判決上訴，上訴人應委任律師為訴訟代理人。但上訴人或其法定代理人具
有律師資格者，不在此限。
上訴人之配偶、三親等內之血親、二親等內之姻親，或上訴人為法人、中央或地方機
關時，其所屬專任人員具有律師資格並經法院認為適當者，亦得為第三審訴訟代理人
。
